臺灣高等法院民事裁定　　　　　　　　　96年度抗字第1339號
抗　告　人　 中炬實業有限公司
法定代理人　 甲○○
上列抗告人因與相對人即債務人立達工業股份有限公司間就臺灣
新竹地方法院66年度執字第907號強制執行程序聲請參與分配事
件，對於中華民國96年7月31日同法院96年度執聲字第1528號所
為裁定提起抗告，本院裁定如下：
    主  文
抗告駁回。
抗告程序費用由抗告人負擔。
    理  由
一、聲請及抗告意旨略以：抗告人與相對人於民國91年11月30日
    簽訂苗栗縣竹南鎮立達自辦市地重劃區重劃作業技術委託合
    約書，就相對人所有坐落苗栗縣竹南鎮○○段第2、5、6、
    10、11、12、13、14、17、18等地號土地辦理「自辦市地重
    劃」，由抗告人承攬市地重劃工程之施作，承攬報酬為新台
    幣（下同）9300萬元，抗告人已完成所有工程，相對人迄未
    給付承攬報酬。依民國88年4月21日修正公佈施行之民法第
    513條規定，抗告人對上開土地有法定抵押權而得優先受償
    ，至該條文雖新增抵押權登記規定，惟該項登記僅具公示作
    用，如未經登記，充其量僅不得對抗其他善意抵押權人而已
    ，非謂承攬人即不得享有抵押權。另觀諸現行民法第513條
    條文及其立法理由，並無強制規定承攬人之法定抵押權須經
    登記，始能生效。況上開土地全部早自66年間起即由他人查
    封限制登記在案，迄今未被撤銷，抗告人根本毫無辦理抵押
    權登記之可能。足見本件顯與修正後民法第513條規範之情
    形有間，此洵為立法者修法之時所始料未及之法律疏漏，自
    應回歸至承攬人法定抵押權本質及其他法理，而不應逕行適
    用修正後民法第513條規定，以維承攬人之權益。又聲明參
    與分配係屬非訟事件，執行法院為形式上審查即為已足，至
    於實體法律關係存否，非執行法院所得審究。抗告人業已提
    出足以證明承攬關係存在之苗栗縣竹南鎮立達自辦市地重劃
    區重劃作業技術服務委託合約書、該項承攬工程之施工前、
    中、後之照片、抗告人請求債務人給付承攬工程款之民事判
    決、苗栗縣政府出具之工程驗收完畢函文，堪認抗告人就上
    開欲拍賣之土地有法定抵押權，當無不准抗告人依強制執行
    法第34條第2項參與分配，優先受償。原裁定竟自為實體判
    斷，否定抗告人之法定抵押權，駁回抗告人參與分配之聲請
    ，殊有違誤，自有廢棄之必要，為此提起抗告云云。
二、原裁定則以：民法第513條所示法定抵押權於民國88年4月21
    日修正公佈前，不以登記為生效要件，致法定抵押權之有無
    及其擔保範圍認定不易，對交易安全有所妨礙，故民法債編
    於88年4月21日修正公佈後，民法第513條已規定，承攬人之
    法定抵押權，須經登記，始能生效。本件抗告人係於91年11
    月30日與相對人簽訂上開承攬合約書，若有法定抵押權存在
    ，自應依該條規定辦理登記，始能生效。抗告人所提苗栗縣
    竹南鎮○○段2地號等土地之登記謄本及96年7月30日起訴請
    求相對人辦理法定抵押權登記之書狀可知，抗告人於聲明參
    與分配時，並不具法定抵押權人資格，自非強制執行法第34
    條第2項所稱之「有擔保物權或優先受償權之債權人」，抗
    告人請求以9300萬元列計優先於抵押權人之優先債權，聲明
    參與分配，於法無據，應予駁回等語。
三、按承攬之工作為建築物或其他土地上之工作物，或為此等工
    作物之重大修繕者，承攬人得就承攬關係報酬額，對於其工
    作所附之定作人之不動產，請求定作人為抵押權之登記；或
    對於將來完成之定作人之不動產，請求預為抵押權之登記。
    前項請求，承攬人於開始工作前亦得為之。前2項之抵押權
    登記，如承攬契約已經公證者，承攬人得單獨申請之。第1
    項及第2項就修繕報酬所登記之抵押權，於工作物因修繕所
    增加之價值限度內，優先於成立在先之抵押權。民法第513
    條定有明文。關於現行民法第513條第1項 (88年4月21日施
    行)抵押權登記之效力為何乙節，經查在「法務部民法研究
    修正委員會」有關研修本條之多次會議中，研究修正委員就
    究採「登記生效」或「登記對抗」主義，亦有不同見解，惟
    最終之議決仍認為本條項之登記乃承攬人取得抵押權之生效
    要件（法務部民法研究修正委員會第1023次會議紀錄參照）
    ，有法務部89年1月15日 (89)法律字第001438號函可參。故
    修正前民法第513條規定之法定抵押權，係基於法律規定、
    非本於法律行為而發生，原不待承攬人與定作人意思表示合
    致及辦理物權登記即生效力。惟88年4月21日修正之現行民
    法第513條已規定法定抵押權應辦理物權登記，並可預為登
    記。如未辦理登記，縱其承攬關係之報酬請求權發生在先，
    仍不能取得抵押權，自無優先於設定抵押權之效力。最高法
    院92年度台上字第2744號、95年度台上字第1809號裁判見解
    亦同，可資參酌。
四、經查，抗告人主張於91年11月30日承攬相對人所有上開土地
    辦理市地重劃工程之施作，顯在前開民法修正之後，依現行
    民法第513條規定，其法定抵押權須經登記始能取得。抗告
    人自承其並未於系爭土地為法定抵押權之登記，揆諸前揭說
    明，抗告人不得主張其有法定抵押權，而優先分配。至抗告
    人謂系爭土地早在66年間即經查封限制登記乙節，因現行民
    法就法定抵押權係採登記生效主義，抗告人此節主張尚無從
    異其結果。抗告人既未為法定抵押權之登記，即未取得法定
    抵押權，其依強制執行法第34條第2項聲明參與分配，請求
    優先受償，於法未合，原法院予以駁回，並無違誤。又原法
    院以抗告人未為法定抵押權之登記駁回其聲明參與分配，係
    就法定抵押權之形式要件為審查，並未涉及法定抵押權之實
    體法律關係，抗告人認原法院為實體法之僭越判斷，容屬誤
    會。從而抗告人指摘原裁定不當，求予廢棄，為無理由，應
    予駁回。
五、據上論結，本件抗告為無理由，依強制執行法第30條之1、
    民事訴訟法第495條之1第1項、第449條第1項、第95條、第
    78條，裁定如主文。
中　　華　　民　　國　　96　　年　　9 　　月　　19　　日
                    民事第一庭
                        審判長法　官  張耀彩
                              法　官  林金吾
                              法　官  盧彥如
正本係照原本作成。
本裁定除以適用法規顯有錯誤為理由，並經本院許可外，不得再
抗告。如提起再抗告，應於收受後10日內委任律師為訴訟代理人
向本院提出再抗告狀。並繳納再抗告費新台幣１千元。
中　　華　　民　　國　　96　　年　　9 　　月　　26　　日
                              書記官  鄭兆璋
